【裁判字號】    98,重上,515
【裁判日期】    990518
【裁判案由】    給付買賣價金
【裁判全文】
臺灣高等法院民事判決                 98年度重上字第515號
上  訴  人  戊○○○
訴訟代理人  吳  麒律師
            陳哲民律師
被  上訴人  兆豐國際商業銀行股份有限公司
法定代理人  甲○○
訴訟代理人  丙○○
被  上訴人  永慶房屋仲介股份有限公司
法定代理人  丁○○
訴訟代理人  壬○○
            癸○○
            乙○○
被  上訴人  己○○
訴訟代理人  黃介南律師
            陳宜鴻律師
上列當事人間給付買賣價金事件，上訴人對於中華民國98年7 月
15日臺灣臺北地方法院97年度重訴字第32號第一審判決提起上訴
，本院於99年5月4日言詞辯論終結，判決如下：
    主      文
原判決關於駁回上訴人後開第二項之訴及該部分假執行之聲請，
暨訴訟費用之裁判均廢棄。
上廢棄部分，被上訴人己○○應給付上訴人新台幣參仟陸佰壹拾
捌萬貳仟柒佰玖拾伍元，及自民國九十六年十一月十六日起至清
償之日止，按年息百分之五計算之利息。
其餘上訴駁回。
第一、二審訴訟費用，由被上訴人己○○負擔。
本判決第二項於上訴人以新台幣壹仟貳佰零陸萬壹仟元為被上訴
人己○○供擔保後，得假執行；但被上訴人己○○以新台幣參仟
陸佰壹拾捌萬貳仟柒佰玖拾伍元為上訴人預供擔保後，得免為假
執行。
    事實及理由
壹、程序方面：按訴之預備的合併，以原告所主張之數項法律關
    係不能並存為其要件（最高法院83年台上字第2784號判決參
    照）。查上訴人所提起之訴訟其先位聲明係依不真正連帶請
    求給付36,182,795元本息，備位聲明則請求被上訴人兆豐銀
    行應給付被上訴人己○○(下稱己○○)36,182,795元，並由
    伊代位受領之判決，兩者並無不能並存之情形，與訴之預備
    的合併要件不符，爰依普通訴之合併審理。
貳、實體方面：
一、上訴人起訴主張：伊與己○○為夫妻關係，己○○出資購買
    坐落臺北市○○路○段18號1至3樓之房地 （下稱系爭房地）
    ，並登記於夫妻二人名下分別共有，嗣伊應己○○要求於民
    國(下同) 91年4月間，將系爭房地應有部分2分之1贈與己○
    ○。其後，己○○於96年間為辦理自用增值稅，遂將系爭房
    地過戶伊名下，並經被上訴人永慶房屋仲介股份有限公司(
    下稱永慶房屋) 居間仲介，與訴外人黃禎廳訂立系爭房地之
    買賣契約，己○○於96年4 月20日與黃禎廳依永慶房屋之指
    定至被上訴人兆豐國際商業銀行股份有限公司 (下稱兆豐銀
    行)城中分行簽立價金履約保證書（下稱系爭保證書）。 因
    系爭房地伊本有應有部分2分之1，故於簽訂買賣契約後，己
    ○○允諾將買賣價金之2分之1由伊取得，並於96年8 月20日
    簽署同意書（下稱系爭同意書），交付兆豐銀行城中分行。
    詎己○○因細故毆打伊，伊乃逃離住所，己○○隨即至永慶
    房屋營業處爭吵，不欲伊取得系爭房地價款，致系爭房地買
    賣已點交完成，兆豐銀行仍不願將價金之一半交付予伊，伊
    不得已乃發函催告兆豐銀行給付，惟仍為兆豐銀行所拒。今
    兆豐銀行之履約保證帳戶中，扣除己○○已領取之2分之1價
    金及扣除稅金、仲介費等費用外，尚餘新臺幣(下同)36,182
    ,795元，爰依贈與契約及系爭同意書，請求己○○給付上開
    數額之價金。又依據系爭同意書，己○○已將其對兆豐銀行
    之系爭房地價金債權請求權贈與伊，並拋棄撤銷權，債權讓
    與為準物權行為，一經讓與合意即生效，己○○已不得撤銷
    ，是該債權讓與行為對兆豐銀行已經生效，伊自得據系爭保
    證書直接向兆豐銀行請求給付上開價金。退步言，縱認己○
    ○前開行為非屬債權讓與，然己○○與兆豐銀行間亦成立第
    三人利益契約，伊得依民法第269條第1項之規定，直接向兆
    豐銀行請求給付。另伊為系爭房地之共同出賣人，本得享有
    系爭房地價金請求權，伊與兆豐銀行間並無任何契約關係存
    在，兆豐銀行持有系爭房地價款自屬無因管理，伊亦得依民
    法第173條第2項及同法第541 條之規定，請求兆豐銀行給付
    上開系爭房地價金。另若認定伊對兆豐銀行無直接請求權存
    在，然依系爭房地買賣契約書，兆豐銀行與己○○間有委任
    關係，而己○○將系爭房地價金2分之1之債權贈與伊，該贈
    與係履行道德義務，伊自有權向己○○請求給付，伊數次要
    求己○○指示兆豐銀行付款，己○○均置之不理，顯有怠於
    行使權利並應負遲延責任，伊為保全贈與債權，自得以自己
    之名義，依民法第242 條規定行使己○○對兆豐銀行之請求
    權。再者，兆豐銀行辦理履約保證事宜，係依永慶房屋指定
    ，兆豐銀行就履約保證為永慶房屋之履行輔助人，永慶房屋
    就履約保證部分與伊屬委任關係，現系爭房地價金係由永慶
    房屋之履行輔助人即兆豐銀行占有中，永慶房屋依民法第54
    1條第1項規定，自有義務將收取之金錢交付委任人等情。爰
    求為命：(一)先位聲明：1.己○○應給付伊36,182,795元，及
    自起訴狀繕本送達之翌日起至清償之日止，按年息5%計算之
    利息。2.兆豐銀行應給付伊36,182,795元，及自起訴狀繕本
    送達之翌日起至清償之日止，按年息5%計算之利息。3.永慶
    房屋應給付伊36,182,795元，及自起訴狀繕本送達之翌日起
    至清償之日止，按年息5%計算之利息。4.上開被上訴人如其
    中一已履行給付，他被上訴人就其履行範圍內免為給付義務
    。(二)備位聲明：兆豐銀行應給付己○○36,182,795元，並由
    伊代位受領之判決。
二、被上訴人方面：
  (一)己○○以：系爭房地原為伊與訴外人郭吳瑞雲（即己○○之
    母）、郭炳勳、郭炳輝等3人共同繼承，持分各4分之1。 嗣
    因郭吳瑞雲、郭炳勳、郭炳輝等3 人擬出賣土地應有部分，
    伊乃籌資購買，並暫過戶於妻即上訴人名下，之後分別於87
    年5月21日、91年5月13日再以贈與應有部分方式，將原登記
    上訴人名下之應有部分移轉登記為伊所有。而伊將系爭房地
    出售，乃係欲將所得價金作為家庭日常開支及子孫使用，實
    無將系爭房地價金贈與上訴人之意，上訴人依贈與契約法律
    關係為請求，自應由上訴人舉證證明己○○有贈與意思。又
    系爭同意書之簽立，係因買賣契約成立後交屋前，上訴人於
    96年8 月20日上午攜帶買賣文件離家，永慶房屋仲介人員辛
    ○於當日下午約4 時許至伊住處，表明系爭房地已達交屋階
    段，但需不動產買賣相關文件始得辦理交屋，今相關文件在
    上訴人處，並自稱代表上訴人，持系爭同意書要求伊簽署，
    否則將無法辦理交屋，而有遲延責任。伊係為七旬老翁，相
    信永慶房屋之專業仲介形象，應不至於訛詐交屋手續，且本
    案交易金額龐大，當時又無法聯絡上訴人，乃簽署前開文件
    。嗣後伊始知受詐欺，遂於96年9月3日至兆豐銀行城中分行
    表明撤銷簽署系爭同意書之意思表示，並發函永慶房屋總公
    司敘明上情，是系爭同意書業經伊依民法第92條規定行使撤
    銷權而自始無效。另由系爭保證書第5條、第8條約定：「第
    2 條有關本行保證責任之履行，悉依照永慶房屋仲介股份有
    限公司所認定之事實及書面通知為之（含應支付款項及對象
    ）」、「本保證書轉讓與第三人時無效」，及系爭同意書之
    對象為兆豐銀行城中分行，而非針對永慶公司，可見伊並無
    允諾贈與上訴人2分之1買賣價金之意等語，資為抗辯。
  (二)兆豐銀行以：系爭保證書第5 條約定伊保證責任之履行，悉
    依照永慶房屋所認定之事實及書面通知為之（含應支付款項
    及對象），故伊在未經永慶房屋書面通知前，對於己○○尚
    不得履行保證責任，對主張為債權受讓人之上訴人亦然。上
    訴人縱認永慶房屋基於委任關係有義務進行書面通知，亦應
    由上訴人對永慶房屋取得執行名義後，依強制執行法第130
    條之規定尋求救濟，而非直接訴請伊支付價金。又伊迄今尚
    未收到系爭同意書之正本，且觀之系爭同意書所載相對人「
    此致兆豐國際商業銀行城中分行」，可見其並非債權讓與合
    意之書面契約，況該同意書於到達前，業經己○○於96年9
    月3日表示撤回，則類推適用民法第95條第1項規定，系爭同
    意書業因己○○之撤回而失其效力。再者，依系爭保證書之
    約定，伊所保證之對象為己○○，並未約定或同意上訴人對
    伊有直接請求給付之權利，且己○○單方簽署系爭同意書，
    未事先知會伊，亦未取得事後同意，依債之關係相對性原則
    ，伊自不受該同意書之拘束，無論系爭保證書或同意書均非
    第三人利益契約。復以，上訴人係於系爭保證書開立後，始
    加入成為買賣契約主體，故上訴人不在保證對象範圍內，上
    訴人對伊自不得主張任何權利。伊持有價款係基於系爭保證
    書之約定，並對賣方（即己○○）與買方（即訴外人黃禎廳
    ）負擔履約保證責任，主觀上並無為上訴人管理事務之意思
    ，客觀上上訴人亦非履約保證書之權利義務歸屬主體，上訴
    人之主張顯與無因管理成立要件不符等語，資為抗辯。
  (三)永慶房屋以：伊與上訴人間並無任何委任關係，且系爭房地
    買賣過程中，己○○將其房地以贈與方式辦理產權移轉之行
    為，乃係上訴人與己○○間內部關係，伊並不因此即對上訴
    人負有任何義務，且價金履約保證專戶係以己○○名義申請
    開立，伊對於履約保證專戶款項代為結清時，若未接受己○
    ○本人之指示，自不得將款項代為匯予上訴人，上訴人之請
    求顯然無據等語，資為抗辯。
三、原審判決駁回上訴人之請求，上訴人不服，提起上訴，並聲
    明：一、原判決廢棄。二、己○○應給付伊36,182,795元，
    及自起訴狀繕本送達之翌日起至清償之日止，按年息5%計算
    之利息。三、兆豐銀行應給付伊36,182,795元，及自起訴狀
    繕本送達之翌日起至清償之日止，按年息5%計算之利息。四
    、永慶房屋應給付伊36,182,795元，及自起訴狀繕本送達之
    翌日起至清償之日止，按年息5%計算之利息。五、上開被上
    訴人如其中一人已履行給付，他被上訴人就其履行範圍內免
    為給付義務。六、兆豐銀行應給付己○○36,182,795元，並
    由伊代位受領。七、願供擔保，請准宣告假執行。
    兆豐銀行答辯聲明：(一)上訴駁回。(二)如受不利之判決，願供
    擔保，請准宣告免為假執行。
    永慶房屋答辯聲明：上訴駁回。
    己○○答辯聲明：(一)上訴駁回。(二)如受不利之判決，願供擔
    保，請准宣告免為假執行。
四、兩造不爭執之事實：
  (一)系爭上訴人持有96年8月20日同意書上「己○○」「Ｚ000000
    000」「 台北市○○○○段100巷7弄28號4樓」為己○○所親
    書。另份己○○出具予兆豐銀行之同意書，其上「己○○」
    之簽名亦為己○○所親簽，兆豐銀行於96年9月3日收到該份
    同意書（見原審卷第16頁、第47頁）。
  (二)己○○於兆豐銀行之履約保證帳戶中，扣除己○○已領取之
    2分之1價金及稅金、仲介等費用後，截至98年4 月27日尚餘
    36,624,770元（此金額包含利息）。
五、己○○與上訴人間成立贈與契約，上訴人得請求給付36,182
    ,795元本息：
  (一)按當事人締結贈與契約，對於契約必要之點，即贈與標的物
    之意思表示一致，贈與契約業已成立（民法第153條第1項、
    第406條參照）； 又按解釋契約，應於文義上及論理上詳為
    推求，以探求當事人立約時之真意，並通觀契約全文，斟酌
    訂立契約當時及過去之事實、交易上之習慣等其他一切證據
    資料，本於經驗法則及誠信原則，從契約之主要目的及經濟
    價值作全盤之觀察，以為其判斷之基礎，不能徒拘泥字面或
    截取書據中一二語，任意推解致失其真意（最高法院96年台
    上字第2631號判決參照）。依96年8 月20日由己○○所立系
    爭同意書記載：「一、本人己○○（身分證字號：Ｚ0000000
    00）同意將所出售之房地（台北市○○區○○路一段18號）
    所得之款項，俟交屋後與本人配偶戊○○○（身分證字號：
    Ｚ000000000）共同平均獲得該款項，並於交屋後由履約保證
    銀行分別匯入雙方所指定之帳戶。二、夫妻雙方已知且同意
    上述分配款之情事，本同意書之同意事項非經本人及配偶戊
    ○○○聯名書面撤銷，並通知永慶房屋仲介股份有限公司前
    均繼續有效，特立此書為憑…此致兆豐國際商業銀行城中分
    行，立同意書人：己○○」等語（見原審卷第16頁）；及己
    ○○於原審陳述其於簽立同意書時已知道其內容（見原審卷
    第268頁反面） 等情，足以證明己○○於書立同意書前，已
    與上訴人溝通並成立贈與契約合意，同意均分系爭房地售得
    款項，始載明「二、夫妻雙方已知且同意上述分配款之情事
    」，該同意書得採為證明雙方贈與合意之書證。
  (二)系爭房地於訂立買賣契約時即96年4 月19日，出賣人即所有
    人固為己○○，惟系爭房地本為己○○之父親郭正桐所有，
    72年過世後由己○○與繼承人郭吳瑞雲（己○○之母）、郭
    炳勳、郭炳輝等4 人共同繼承，持分各4分之1，嗣77年間因
    郭吳瑞雲、郭炳勳、郭炳輝等三人擬出賣土地應有部分，由
    己○○購買後，登記於其妻即上訴人名下，之後分別於87年
    5月21日、91年5月13日再以贈與應有部分方式，將原登記上
    訴人名下之應有部分移轉登記予己○○所有。為辦理自用住
    宅用地增值稅率以達節稅之目的，己○○與上訴人於系爭買
    賣契約成立後之96年5月4日，約定由己○○以夫妻贈與名義
    將系爭房地所有權移轉登記予上訴人，使上訴人成為系爭房
    地受贈人，己○○為贈與人，並於96年5 月17日移轉登記，
    嗣由上訴人以系爭房地出賣人及所有人名義移轉所有權予訴
    外人王素珠、鄭美霞等事實，有房地買賣契約書、房地所有
    權狀、建物異動索引、土地異動資料在卷可按（見原審卷第
    51-52頁、第151頁、第298-299頁、第99-100頁、第149-150
    頁、 第209-210頁，本院卷(一)第111-118頁、卷(二)第14-59頁
    ），並為兩造所不爭執 （見原審卷第269頁上訴人之陳述及
    本院卷(一)第253 頁）。依上開證據資料，亦可證明己○○確
    有與上訴人締結贈與契約，同意均分系爭房地售得款項，否
    則上訴人何以同意由己○○名下，移轉登記於上訴人名下，
    以達辦理自用住宅用地增值稅率節稅之目的，並簽立同意書
    ？
  (三)依證人辛○證稱：「同意書繕打部分是永慶的代書打的，日
    期是己○○寫的，在簽同意書的前幾天有接到上訴人打來說
    夫妻之間有爭執在，有討論買賣價金是否可以一人一半，我
    馬上有打電話跟己○○確認，己○○有同意，我跟己○○說
    房屋的價款是否是一人一半，他說全部給上訴人都沒關係，
    就照上訴人的意思，我就請代書擬同意書，找己○○簽時很
    快就簽好，當時是己○○的媳婦幫我開門，她有在場，我坐
    在沙發上等己○○出來，就跟他說這是同意書，他有看，看
    完後就簽名，我就離開，之後我就交給公司代書處理，簽完
    後我有打電話跟上訴人聯絡，說簽好了」等語（見原審卷第
    269-270頁）， 亦可證明己○○確有與上訴人締結贈與契約
    ，同意均分系爭房地售得款項。
  (四)按「因被詐欺或被脅迫而為意思表示者，表意人得撤銷其意
    思表示」，固為民法第92條所明定，惟主張此事實之人須負
    舉證責任。查依己○○於本院陳述「30、40年前我的土地有
    與他人合建，分得之房屋有買賣過」（見本院卷(一)第211 頁
    ）。另參酌其上開自訴外人吳瑞雲、郭炳勳、郭炳輝處購得
    共有部分之情形，足認己○○對於房屋買賣屬有經驗之人，
    則其對於買賣房屋之辦理交屋，並無需買賣契約正本，自知
    之甚詳。況其就被詐欺或被脅迫而為意思表示之事實，並未
    能舉證以實其說，故己○○以上訴人於96年8 月20日離家時
    ，已將買賣契約書之正本取走；當日下午約4 時許，證人辛
    ○至其住處，先表明系爭不動產已達交屋階段，但需有不動
    產買賣相關文件始得辦理交屋，因相關文件已在上訴人處，
    並自稱代表上訴人，拿出「同意書」要求其簽署，否則將無
    法辦理交屋，而有遲延責任等語，抗辯係在證人辛○之威逼
    及受詐欺簽署「同意書」云云，自無足取。再證人林玉娟雖
    證稱：「96年8 月20日下午辛○有拿空白的同意書兩張，當
    時己○○在睡覺，是我去幫辛○開門。辛○說我受上訴人的
    委託拿同意書給你簽。己○○說為什麼要簽，夫妻為什麼要
    拿同意書，上訴人為何不自己拿，辛○就說不簽沒關係，反
    正資料在上訴人那邊，到時候會被罰款，己○○很無奈就簽
    同意書，己○○原本只簽名，辛○說連身分證字號也要，簽
    完後留一張空白的給己○○，己○○問是否知道上訴人在哪
    裡，辛○說不知道，每次都是上訴人直接聯絡，因辛○說要
    罰款，己○○又很擔心上訴人的安全所以簽同意書」等語（
    見原審卷第271頁）， 僅足以證明己○○簽同意書時與證人
    辛○之對話過程，再上訴人係96年8 月20日離家，惟己○○
    係於96年8 月30日始向台北市警察局松山分局中崙派出所申
    報上訴人為失蹤人口，有臺北市政府警察局松山分局中崙派
    出所受(處)理失蹤人口案件登記表1 紙在卷可按（見本院卷
    (一)第144頁），其申報失蹤人口已在96年8月20日簽立同意書
    之後10日，顯見證人林玉娟證稱己○○因很擔心上訴人的安
    全所以簽同意書云云，與事實不符，故己○○抗辯係在證人
    辛○之威逼及受詐欺簽署「同意書」云云，同無足取。
  (五)己○○於簽立系爭同意書後，雖於96年9月3日前往兆豐銀行
    撤銷系爭同意書，於96年9月3日以臺北光武郵局第666 號存
    證信函通知永慶房屋，於96年9月13日寄發臺北北門郵局464
    5 號存證信函予兆豐銀行，有撤銷系爭同意書、臺北光武郵
    局第666 號存證信函、臺北北門郵局4645號存證信函在卷可
    按（見原審卷第94-98頁、第48頁至第50頁）， 惟並非向上
    訴人為撤銷贈與之意思表示，故己○○抗辯依同意書第1 點
    所載：「俟交屋後與本人配偶戊○○○共同平均獲得該款項
    」，亦須待交屋後始有共同平均分配獲得款項，其於96年9
    月3 日已表示撤銷之意思，該贈與意思表示亦因此撤銷而不
    存在云云，同無足取。
  (六)同意書既僅為證明雙方合意之書證，已如上述，故該「此致
    兆豐國際商業銀行城中分行」之記載，僅為對於兆豐銀行城
    中分行之觀念通知，己○○抗辯同意書為其單方書立，其意
    思表示對象為兆豐銀行而非上訴人，贈與契約未成立云云，
    亦無足取。
  (七)價金履約保證書係己○○與買受人黃禎廳間，基於系爭不動
    產之買賣誠實履行所訂立，有該價金履約保證書、價金履約
    保證申請書在卷可按（見原審卷第316、322頁，本院卷(一)第
    44頁），該價金履約保證書第5條、第8條：「第2 條有關本
    行保證責任之履行，悉依照永慶房屋仲介股份有限公司所認
    定之事實及書面通知為之（含應支付款項及對象）」、「本
    保證書轉讓與第三人時無效」之約定，其契約效力存在於己
    ○○與買受人黃禎廳間，與己○○與上訴人間之贈與契約無
    關，故己○○抗辯如其有將2 分之買賣價金贈與上訴人，依
    約應由己○○通知永慶房屋，由永慶房屋以正式函文通知兆
    豐銀行辦理，將價金匯入上訴人帳戶即可云云，亦無足取。
  (八)證人丙○○之證言（本院卷(一)第237頁）、庚○○之證言（
    見本院卷(一)第211-212頁）， 均係證稱己○○簽立同意書後
    之情形，僅足以證明己○○簽立同意書反悔後之過程，仍不
    能否定己○○與上訴人間贈與契約之效力。
  (九)綜上，系爭房地出售價格為7,800萬元， 有不動產買賣契約
    書在卷可按（見原審卷第9-14頁），而買受人已給付價金，
    己○○並於96年9 月10日交屋，為己○○所自認（見本院卷
    (一)第97頁）並有付款明細確認表、支票、本票、96年契稅繳
    款書、本票、同意書付款明細確認表、兆豐銀行城中分行己
    ○○備償專戶交易明細查詢表、永慶房仲事業集團「價金履
    約保證」賣方專戶撥款通知單等在卷可按（見原審卷第170-
    171頁、第173-174頁、本院卷(一)第130頁）。 又己○○於兆
    豐銀行之履約保證帳戶中，扣除己○○已領取之2分之1價金
    及稅金、仲介等費用後，截至98年4月27日含利息尚餘36,62
    4,770元， 為兩造所不爭執，茲己○○與上訴人間已成立贈
    與契約，上訴人依贈與法律關係請求給付36,182,795元，自
    屬有據。
  (十)按給付無確定期限者，債務人於債權人得請求給付時，經其
    催告而未為給付，自受催告時起，負遲延責任。其經債權人
    起訴而送達訴狀者，與催告有同一之效力。遲延之債務，債
    權人得請求依法定利率計算之遲延利息（民法第229條第2項
    、第233條第1項前段參照）。本件兩造並未約定給付之日期
    ，依其性質屬給付無確定期限，被上訴人己○○應自受催告
    時起，始負遲延責任；又寄存送達，自寄存之日起，經10日
    發生效力（民事訴訟法第138條第2項參照），故上訴人請求
    其給付自起訴狀繕本送達翌日即96年11月16日起 (見原審卷
    第27頁) 至清償日止，按年息5%計算之利息，自屬可採，逾
    此部分之請求為無所據，應予駁回。
  (十一)按債務人怠於行使其權利時，債權人因保全債權，得以自己
    之名義，行使其權利（民法第242條參照）。 又，債務人怠
    於行使其權利時，債權人因保全債權，固得以自己之名義，
    行使其權利；惟此須以有保全債權之必要為前提，即債權人
    如不代位行使債務人之權利，其債權即有不能受完全滿足清
    償之虞時，債權人始有保全其債權之必要，而得行使代位權
    ；倘債之標的與債務人之資力有關者，如金錢之債，其債務
    人應就債務之履行負無限責任，債務人茍有資力，債權即可
    獲得清償，若債務人陷於無資力或資力不足，債權之經濟上
    價值即行減損，故代位權之行使應以債務人陷於無資力或資
    力不足為要件（最高法院88年台上字第694號判決參照）。
    查上訴人並未舉證證明己○○已無資力，且其對於己○○提
    起離婚訴訟時，亦主張己○○名下除了臺北市○○○路○ 段
    100巷7弄28號4 樓不動產外，尚有台灣銀行、光武郵局、第
    一銀行、土地銀行之存款，有起訴狀1 紙在卷可按（見原審
    卷第135-140頁）。 而依上訴人所提出己○○於本院98年度
    家上字第220號答辯狀內亦載明己○○除了保險契約外，「
    尚有坐落台北市松山區土地應有部分2筆、建物2筆、坐落台
    北縣汐止市土地21筆應有部分、坐落基隆市七堵區土地21筆
    應有部分、台灣銀行綜合存款帳戶、、光武郵局帳戶、第一
    銀行八德分行帳戶、土地銀行松山分行活期儲蓄帳戶、定期
    儲蓄帳戶、合作金庫活期儲蓄帳戶」（見本院卷(二)第84頁）
    ，更何況尚有系爭出售不動產之價金存放於兆豐銀行，顯見
    己○○非無資力之人，故上訴人主張代位行使己○○對於兆
    豐銀行之權利，即與要件不合，不予准許。
六、上訴人不得對於被上訴人兆豐銀行為請求：
  (一)按第三人利益契約係約定債務人向第三人為給付之契約，第
    三人有向債務人直接請求給付之權利，於債務人不履行債務
    時，對於債務人有債務不履行之損害賠償請求權。而債權人
    亦有請求債務人向第三人為給付之權利，於債務人不履行向
    第三人為給付之義務時，對於債務人自亦有債務不履行之損
    害賠償請求權。惟此二者，具有不同之內容，即第三人係請
    求賠償未向自己給付所生之損害；而債權人則祗得請求賠償
    未向第三人為給付所生之損害（最高法院83年台上字第836
    號判例參照）。查系爭同意書記載：「一、本人己○○（身
    分證字號：Ｚ000000000）同意將所出售之房地（台北市○○
    區○○路一段18號）所得之款項，俟交屋後與本人配偶戊○
    ○○（身分證字號：Ｚ000000000）共同平均獲得該款項，並
    於交屋後由履約保證銀行分別匯入雙方所指定之帳戶。二、
    夫妻雙方已知且同意上述分配款之情事，本同意書之同意事
    項非經本人及配偶戊○○○聯名書面撤銷，並通知永慶房屋
    仲介股份有限公司前均繼續有效，特立此書為憑…此致兆豐
    國際商業銀行城中分行，立同意書人：己○○」等語（見原
    審卷第16頁），依同意書內容之文意，僅指示兆豐銀行款項
    之匯款方式，並無債權讓與之意思，亦無使上訴人取得直接
    對兆豐銀行請求給付價金之意思。是上訴人主張其因債權讓
    與而取得直接對於兆豐銀行請求給付之權利及系爭同意書屬
    利益第三人契約云云，自無足取。
  (二)上訴人於系爭房地買賣契約訂立時，並非基於系爭房地所有
    權人及出賣人之地位，而係於系爭房地買賣契約成立後，為
    辦理自用住宅用地增值稅率以達節稅之目的，始為買賣契約
    之賣方兼受贈人，且系爭房地買賣價金之履約保證帳戶權利
    人為己○○之事實，已如上述，足見兆豐銀行並無為上訴人
    管理事務之意思。故上訴人主張其為系爭房地之共同出賣人
    ，依民法第173條第2項及同法第541 條之規定，請求兆豐銀
    行給付系爭房地買賣價金，自無足取。
  (三)另上訴人主張兆豐銀行應給付己○○，由伊代位部分，前已
    論述，不予准許。
七、上訴人不得對於被上訴人永慶房屋為請求：
  (一)上訴人於系爭房地買賣契約訂立時，並非基於系爭房地所有
    權人及出賣人之地位，而係於系爭房地買賣契約成立後，為
    辦理自用住宅用地增值稅率以達節稅之目的，始取得買賣契
    約之賣方兼受贈人地位，已於前述，故委託銷售契約係存在
    於己○○與永慶房屋間，此有專任委託銷售契約書在卷可按
    （見原審卷第145-148頁）， 茲上訴人就系爭房地買賣事宜
    ，與永慶房屋並無成立委任關係，故上訴人依民法第541 條
    第1 項之規定，請求永慶房屋給付系爭房地買賣價金，即非
    有據，不應准許。
  (二)又，價金履約保證契約係存在於兆豐銀行與己○○、買受人
    黃禎廳間（見原審卷第15頁），保證契約書第5條：「第2條
    有關本行保證責任之履行，悉依照永慶房屋仲介股份有限公
    司所認定之事實及書面通知為之（含應支付款項及對象）」
    之約定，僅係約定證據認定方式，永慶房屋非契約當事人，
    故上訴人亦不得依價金履約保證契約對於永慶房屋請求。
八、綜上所述，上訴人依贈與契約，請求己○○給付36,182,795
    元，及自96年11月16日（即起訴狀繕本送達之翌日）起至清
    償日止，按年利率5%計算之利息，為有理由，逾此部分之請
    求，為無理由，不應准許，原審就上訴人請求應准許部分，
    為上訴人敗訴之判決，並駁回其假執行之聲請，尚有未洽，
    上訴論旨指摘原判決不當，求予廢棄改判，為有理由，爰由
    本院改判如主文第2 項所示。就上訴人請求不應准許部分，
    原審為上訴人敗訴之判決，及駁回其假執行之聲請，並無不
    合，上訴論旨指摘原判決此部分不當，求予廢棄改判，為無
    理由，應予駁回。兩造均陳明願供擔保，聲請宣告假執行，
    或免為假執行，經核尚無不合，爰分別酌定相當擔保金額准
    許之。
九、兩造其餘之攻擊或防禦方法及未經援用之證據，經本院斟酌
    後，認為均不足以影響本判決之結果，自無逐一詳予論駁之
    必要，併此敘明。
十、據上論結，本件上訴為一部有理由，一部無理由，依民事訴
    訟法第449條第1項、第450條、第79條、第463條、第390 條
    第2項、第392條第2項，判決如主文。
中    華    民    國    99    年    5     月    18    日
                    民事第十五庭
                        審判長法  官  林恩山
                              法  官  陳雅玲
                              法  官  黃國忠
正本係照原本作成。
如不服本判決，應於收受送達後20日內向本院提出上訴書狀，其
未表明上訴理由者，應於提出上訴後20日內向本院補提理由書狀
（均須按他造當事人之人數附繕本）上訴時應提出委任律師或具
有律師資格之人之委任狀；委任有律師資格者，另應附具律師資
格證書及釋明委任人與受任人有民事訴訟法第466條之1第1 項但
書或第2項（詳附註）所定關係之釋明文書影本。
中    華    民    國    99    年    5     月    19    日
                              書記官  陳明俐
附註：
民事訴訟法第466條之1（第1項、第2項）：
對於第二審判決上訴，上訴人應委任律師為訴訟代理人。但上訴
人或其他法定代理人具有律師資格者，不在此限。
上訴人之配偶、三親等內之血親、二親等內之姻親，或上訴人為
法人、中央或地方機關時，其所屬專任人員具有律師資格並經法
院認為適當者，亦得為第三審訴訟代理人。

司法院資訊處製作；財團法人民間司法改革基金會備份。
